臺灣高等法院民事判決　　　　　　　 95年度重上更(一)字第7號
　　上　訴　人　信柏投資有限公司
　　法定代理人　甲○○
　　訴訟代理人　趙國生律師
　　複代理人　　謝尚修律師
　　被上訴人　　丙○○
上列當事人間請求清償債務事件，上訴人對於中華民國92年4月
25日臺灣桃園地方法院92年度重訴字第24號第一審判決提起上訴
，經最高法院發回更審，本院於96年5月15日言詞辯論終結，茲
判決如下：
    主  文
上訴駁回。
第二審及發回前第三審訴訟費用由上訴人負擔。
    事  實
甲、上訴人方面：
一、聲明：
  (一)原判決廢棄。
  (二)被上訴人應給付上訴人新台幣（下同）1,790萬元及自起訴
    狀繕本送達翌日起至清償日止，依週年利率百分之五計算之
    利息。
二、陳述：除與原判決及發回前本院判決記載相同者，茲予引用
    外，補稱略以：
  (一)皇旗航空股份有限公司（下稱皇旗航空公司）於民國89年10
    月20日更名為宏達科技股份有限公司（下稱宏達公司）後，
    原皇旗航空公司之債務當然仍應由宏達公司負責償還。至本
    院上字卷(一)第130頁之債務協議書雖記載由香港皇旗資訊股
    份有限公司（下稱香港皇旗公司）代表人黃孟珠向被上訴人
    借款6,590萬元云云。惟實情係香港皇旗公司之母公司皇旗
    資訊股份有限公司（以下稱皇旗公司）積欠上訴人1億7千萬
    元貨款未能清償，該公司負責人遂以宏達公司積欠香港皇旗
    公司之1億元債務抵償上開欠款。經上訴人與時任宏達公司
    負責人之被上訴人協商結果，被上訴人同意償還黃孟珠6,59
    0萬元，由上訴人受領其中之4,800萬元。但被上訴人因慮及
    宏達公司申請上市在即，恐外界知悉該公司積欠鉅額債務，
    影響上市作業，乃表示願意承擔宏達公司對香港皇旗公司之
    債務，並簽發以被上訴人為發票人之本票一紙作為還款之用
    。系爭協議書實係通謀虛偽之意思表示，因此系爭協議書內
    容中關於黃珠向被上訴人丙○○借款部分為無效；而締約人
    間因隱藏被上訴人承擔宏達公司對香港皇旗公司之債務及應
    如何清償等情事，依民法第87條第2項之規定，仍生效力。
  (二)黃孟珠與被上訴人等間所簽立之信託管理合約書第4條所列
    三筆，即88年12月29日由台灣銀行香港分行分別匯入華南銀
    行東台北分行、合作金庫大溪支庫、萬通銀行新店分行，金
    額分別為美金499,968.5元、1,999,968.5元、571,544.76元
    之款項與香港皇旗公司陳政綺與日益利有限公司同日所匯入
    之款項美金500,000元、2,000,000元、571,582元相符，足
    證系爭信託管理合約書第4點被上訴人所保管之款項即為
    本件債權。
三、證據：除援用原審及發回前本院前審提出者，並聲請訊問證
    人乙○○為證。
乙、被上訴人方面：
    被上訴人未於言詞辯論期日到場，亦未於本院更審提出書狀
    作何聲明或陳述，惟據其以前到場之聲明：上訴駁回。
    理　　由
一、被上訴人未於言詞辯論期日到場，核無民事訴訟法第386條
    所列各款情形，爰依上訴人之聲請，由其一造辯論而為判決
    。
二、上訴人主張：皇旗資訊公司在台灣、香港及大陸，分別設有
    皇旗航空公司（後變更為宏達公司）、香港皇旗公司及皇嘉
    電子科技有限公司（以下稱皇嘉公司）等子公司，因皇嘉公
    司積欠上訴人1億餘元之貨款，香港皇旗公司對原審共同被
    告宏達公司則有6,590萬元借貸債權，香港皇旗公司乃將系
    爭借貸債權讓與上訴人，經宏達公司之負責人即被上訴人承
    擔該債務，上訴人自得依借貸及債權讓與規定，請求被上訴
    人返還借款。被上訴人雖簽發面額共4,800萬元之本票3紙用
    以清償上開欠款，惟尚餘1,790萬元（以下稱系爭借貸債權
    ）未付等語，爰依借貸之法律關係，求為命被上訴人給付
    1,790萬元及自起訴狀繕本送達翌日起至清償日止，依週年
    利率百分之五計算之利息之判決。
    被上訴人則以：宏達公司與香港皇旗公司間並無消費借貸關
    係存在，上訴人所提出之匯款單，其匯款人無一為香港皇旗
    公司，不足以證明香港皇旗公司對宏達公司有債權存在，香
    港皇旗公司無從讓與系爭借貸債權，且被上訴人亦未承擔宏
    達公司此項債務。事實上，系爭款項為皇旗資訊公司向被上
    訴人借貸，有經兩造及皇旗資訊公司之代表人等共同簽立之
    債務協議書可證。縱認香港皇旗公司讓與系爭借貸債權為有
    效，且由被上訴人承擔宏達公司之上開債務，其承擔亦係受
    脅迫所為，被上訴人亦得拒絕履行等語，資為抗辯。
三、就香港皇旗公司匯予宏達公司之款項性質言。上訴人主張香
    港皇旗公司於88年12月28日匯4筆款項分別為美金100,000元
    、571,582元、500,000元及2,000,000元予宏達公司，為香
    港皇旗公司借予宏達公司之借款，固提出匯款申請書4紙影
    本為證。然上開匯款申請書僅能證明香港皇旗公司與宏達公
    司間確有上開匯款，不能據此即謂香港皇旗公司與宏達公司
    間係基於借貸關係而匯款。事實上，黃富貴、黃榮川、黃啟
    瑞及黃孟珠（以下稱黃孟珠等4人）與被上訴人間，於90 年
    3月19日簽立信託管理合約書，記載黃孟珠等4人先前已依信
    託關係委託被上訴人管理有價證券、投資及款項，該合約第
    4條更明確記載託管品包含前開匯款之事實，為上訴人所自
    承（本院更字卷第27、42、43頁），依此記載，前開4筆匯
    款顯為被上訴人受黃孟珠等4人委託而保管款項，非如上訴
    人所主張為宏達公司向香港皇旗公司借貸之款項。證人即皇
    旗資訊公司之總經理乙○○於本院審理時，固證稱曾聽黃孟
    珠說香港皇旗公司所匯之上開款項為借款（本院上字卷一70
    頁，更(一)卷51頁）；證人即參與見證兩造及黃孟珠等協商解
    決債務之郭宏義律師，亦證稱香港皇旗公司欠上訴人債務，
    要將對宏達公司之債權讓與上訴人，因宏達公司要上市上櫃
    ，不便以宏達公司名義簽發本票，所以被上訴人同意由其負
    責（本院上字卷(二)93頁以下）；證人即被上訴人之助理林開
    永於刑事案件警訊中亦稱黃孟珠擔任皇旗航空公司董事長期
    間，公司（即宏達公司）有欠其債務金額約六千餘萬元（本
    院上字卷(一)52頁）各等語。然乙○○僅知有上開匯款之事，
    至於匯款之原因為何，係聽黃孟珠說的，僅基於傳聞所得資
    訊，且與前開信託管理合約所載者不符，所言自難採信。至
    於證人郭宏義律師及林開永，更未提及該款為借款，亦難據
    此認定上開匯款為香港皇旗公司借予宏達公司之借款。上訴
    人復不能提出任何證據，足以證明上開匯款為香港皇旗公司
    借予宏達公司之款項，其主張香港皇旗公司對宏達公司有系
    爭借貸債權，自不足採（事實上，被上訴人所承諾者為被上
    訴人借貸予黃孟珠以清償香港皇旗公司對上訴人等之債務，
    詳後述四）。
四、就上開債權讓與證明書所讓與之標的言。查上訴人之法定代
    理人甲○○以皇旗資訊公司之子公司皇嘉公司積欠其貨款1
    億餘元未償為由，委由幫派份子負責向皇旗資訊公司之董事
    黃孟珠催討債務，黃孟珠告以皇旗資訊公司相關財務，均委
    由總經理乙○○負責處理，請上訴人向皇旗資訊公司求償，
    甲○○等乃令人將乙○○帶來與黃孟珠當面解決（有關甲○
    ○等人所涉組織犯罪條例等刑事案件部分，業經台灣高雄地
    方法院檢察署檢察官以91年度偵字第13030號等提起公訴）
    ，解決過程中，乙○○稱被上訴人尚欠黃孟珠私人債務，甲
    ○○等人遂轉向被上訴人索討，被上訴人亦委請其他幫派份
    子協助處理。嗣黃孟珠、甲○○及被上訴人三方於90年9月
    22日會商解決，被上訴人因依前開信託保管合約所保管黃孟
    珠等4人之財務不少，恐為甲○○知悉後被索討，乃出面承
    諾借錢予黃孟珠，以清償皇旗資訊公司之債務，三方並簽立
    債務協議書（本院上字卷(一)235頁、卷(二)125頁），載明由皇
    旗資訊公司之代表人黃孟珠向被上訴人借款6,950萬元，以
    償還皇旗資訊公司對上訴人、訴外人凱迪有限公司（以下稱
    凱迪公司）及維達股份有限公司（以下稱維達公司）之債務
    ，並由借款中提取190萬元作為催討債務之人事費用，剩餘
    之6,400萬元，由上訴人取其四分之三，金額為4,800萬元，
    凱迪公司及維達公司取四分之一，金額為1,800萬元分配之
    。90年11月9日甲○○復要求黃孟珠將分配予凱迪公司及維
    達公司之前開1,800萬元亦全數分配予上訴人，而承諾幫派
    份子日後不再找黃孟珠麻煩，黃孟珠乃再簽立債權讓與證明
    書（原審卷9頁），承諾將香港皇旗公司對被上訴人之債權
    ，在6,590萬元範圍內讓與上訴人等情，業據黃孟珠於前開
    刑事案件之告訴狀中陳述甚詳（本院上字卷(一)182頁以下）
    ，且有上開債務協議書及債權讓與證明書附卷可稽，被上訴
    人於本院審理時亦陳稱其確有承諾借款予黃孟珠之事實（本
    院上字卷(二)4頁）。按被上訴人基於前述信託管理合約，對
    黃孟珠等4人有返還包含上開匯款在內之信託物之債務，因
    此，由被上訴人出面借錢予黃孟珠以清償黃孟珠（或黃孟珠
    為代表人之皇旗資訊公司）之債務，不但可避免甲○○等人
    知悉被上訴人保管上開信託物而直接向被上訴人索討比該匯
    款更多之債務，被上訴人亦得將此借貸與前開信託管理合約
    所生之債務互相抵銷，對被上訴人而言，並無任何不利，因
    此，上開債務協議書所載由被上訴人借貸予黃孟珠6,590萬
    元，無違常理，自屬可信，上訴人主張該協議書為通謀虛偽
    意思表示，尚非可採。事實上，被上訴人於簽立上開債務協
    議書後，即依此協議，於90年10月4日簽發到期日分別為90
    年11月10日、91年1月14日及91年2月19日，面額均為1,600
    萬元之本票3紙（原審卷10以下），交上訴人收執，且於本
    票到期日分別交付宏達公司簽發之同額支票予上訴人提示兌
    現，代黃孟珠清償之事實，亦為上訴人所不爭。依前開經黃
    孟珠、甲○○及被上訴人三方簽署之債務協議書，被上訴人
    承諾代黃孟珠清償者，為香港皇旗公司對上訴人所負之4,80
    0萬元債務，至於其餘之催討債務人事費190萬元及清償凱迪
    公司及維達公司之1,800萬元，並不包含在內。又被上訴人
    已履行該債務協議，支付上訴人4,800萬元，已如前述，故
    其對上訴人所承諾之債務均已履行。關於前開債權讓與證明
    書所讓與之標的，上訴人雖主張係香港皇旗公司對宏達公司
    之借貸債權，宏達公司之該債務經被上訴人承受後，被上訴
    人即簽發上開3紙本票，以為履行云云。然上開債權讓與證
    明書簽立之緣由，係黃孟珠代理香港皇旗公司同意將被上訴
    人代黃孟珠（或皇旗資訊公司）清償之6,590萬元全部即4,8
    00萬元以外之其餘債權，讓與上訴人，有黃孟珠於刑事案件
    所提出之告訴狀可資參佐（本院上字卷(一)198頁），因此，
    該債權讓與證明書所謂讓與香港皇旗公司對宏達公司之債權
    云云，實指香港皇旗公司同意由被上訴人代黃孟珠清償債務
    之意。以被上訴人所簽發上開3紙本票之時間為90年10月4日
    ，先於該債權讓與證明書簽立之時間（90年11月），不可能
    是被上訴人為履行上開債權讓與證明書所載之債權而簽發上
    開3紙本票，因此，上訴人主張因香港皇旗公司簽立該債權
    讓與證明書，被上訴人始簽發上開3紙本票以為履行，為不
    可採，應以黃孟珠於告訴狀中所稱係讓與被上訴人基於前開
    債務協議書所承諾代黃孟珠清償4,800萬元以外之其餘債權
    為可信。然皇旗資訊公司對上訴人所負債務逾4,800萬元部
    分，並未經被上訴人於前開債務協議書中承諾代黃孟珠清償
    ，被上訴人就此部分，並無任何債務存在，亦如前述，因此
    ，不生由香港皇旗公司將之轉讓予上訴人之問題。何況依前
    開債務協議書，被上訴人所承諾者，為借貸金錢予黃孟珠，
    即代為黃孟珠清償香港皇旗公司之債務，香港皇旗公司並無
    基於該債務協議書對被上訴人有任何債權存在，亦無由香港
    皇旗公司將之轉讓予上訴人之問題，因此，前開債權轉讓證
    明書所轉讓之標的，並無上訴人主張之系爭借貸債權。
五、就上訴人得否基於借貸關係，請求被上訴人給付言。依上所
    述，香港皇旗公司匯予宏達公司之系爭款項，並非借款，且
    香港皇旗公司雖於該債權讓與證明書記載轉讓予上訴人債權
    ，但上訴人主張之借貸債權，事實上並無此債權存在，因此
    ，上訴人基於受讓借貸債權，請求被上訴人給付，為無理由
    。
六、綜上所述，上訴人主張本於借貸之法律關係，請求被上訴人
    給付1,790萬元及自起訴狀繕本送達翌日起至清償日止，依
    週年利率百分之五計算之利息，為無理由，不應准許。原審
    為上訴人敗訴判決，及駁回其假執行之聲請，並無不合。上
    訴意旨指摘原判決不當，聲明廢棄改判，為無理由，應予駁
    回。
七、據上論結，本件上訴為無理由。依民事訴訟法第385條第1項
    、第449條第1項、第78條，判決如主文。
中　　華　　民　　國　　96　　年　　5 　　月　　29　　日
                    民事第九庭
                        審判長法  官   黃熙嫣
                              法  官   陳玉完
                              法  官   呂太郎
正本係照原本作成。
如不服本判決，應於收受送達後20日內向本院提出上訴書狀，其
未表明上訴理由者，應於提出上訴後20日內向本院補提理由書狀
（均須按他造當事人之人數附繕本）上訴時應提出委任律師或具
有律師資格之人之委任狀；委任有律師資格者，另應附具律師資
格證書及釋明委任人與受任人有民事訴訟法第466條之1第1項但
書或第2項（詳附註）所定關係之釋明文書影本。
中　　華　　民　　國　　96　　年　　6 　　月　　1 　　日
　　　　　　　　　　　　　　　書記官   黃千鶴
附註：
民事訴訟法第466條之1（第1項、第2項）：
對於第二審判決上訴，上訴人應委任律師為訴訟代理人。但上訴
人或其他法定代理人具有律師資格者，不在此限。
上訴人之配偶、三親等內之血親、二親等內之姻親，或上訴人為
法人、中央或地方機關時，其所屬專任人員具有律師資格並經法
院認為適當者，亦得為第三審訴訟代理人。
